【裁判字號】    89,上,170
【裁判日期】    891219
【裁判案由】    債務人異議之訴等
【裁判全文】
臺灣高等法院臺南分院民事判決  八十九年度上字第一七○號    Ｋ
      上訴人即附帶
      被  上訴人  戊  ○  ○
      訴訟代理人  陳  莉  玲  律師
                  送達代收人  甲○○  住台北市○○○路○段二十五號九樓
      被上訴人即
      附帶上訴人  乙  ○  ○  .
      被上訴人即
      附帶上訴人  丁○○○    .
      右二人共同
      訴訟代理人  廖  世  鐘  律師
      被  上訴人  丙  ○  ○  .
右當事人間債務人異議之訴事件，上訴人對於中華民國八十九年三月七日臺灣雲林地
方法院八十八年度重訴字第六十九號判決提起上訴，被上訴人乙○○、丁○○○為附
帶上訴，本院判決如左：
    主      文
上訴及附帶上訴均駁回。
第二審訴訟費用上訴部分，由上訴人負擔，附帶上訴部分，由被上訴人負擔。
    事      實
甲、上訴人即附帶被上訴人方面：
一、聲明：求為判決：
  (一)原判決不利於上訴人部分廢棄。
  (二)右開廢棄部分，被上訴人乙○○就台灣雲林地方法院八十六年執字第二○五五號
    強制執行事件，原判決命分配之遲延利息新台幣（下同）陸拾伍萬元、違約金玖
    拾柒萬伍仟元，被上訴人丙○○分配之遲延利息壹拾伍萬元、違約金貳拾貳萬伍
    仟元，被上訴人丁○○○分配之遲延利息陸拾萬元、違約金玖拾萬元，均應自分
    配表中剔除。
  (三)確認台灣雲林地方法院八十六年執字第二○五五號強制執行事件分配表中，被上
    訴人乙○○應分配之債權原本金額超過四十萬元部分不存在。
  (四)廢棄部分第一審及第二審訴訟費用由被上訴人等負擔。
二、陳述：除與原判決記載相同者，予以引用外，補稱：本件抵押債務確屬「無息償
    付」，上訴人向被上訴人等，除清償所欠本金之外，並無支付利息、遲延利息及
    違約金之義務，理由如下：
  (一)利息部分：
    本件抵押權設定契約書上，關於利息部分之記載，係「依各個債務契約分別規定
    」，上訴人既否認有利息之約定，依民事舉證責任分配之原則，自應由主張兩造
    間就本件抵押債務有為給付利息約定之被上訴人等負舉證之責，此為原審法院所
    是認，亦無疑問，惟原審法院於調查證據之後，以證人張鑾之證詞及所謂「一般
    民間借款之常情，多有利息之約定」為據，認定本件債務為有利息之約定，則非
    無可議之處，蓋：
    1.證人張鑾乃為真正債權人，所為不利於債務人（即上訴人）之證言，委不足採
      。查依台北地院台北簡易庭八十七年北簡字第二一五三號卷附本件證人張鑾八
      十七年二月二十日書狀所載「一被上訴人（即上訴人之夫，劉榮吉）需款孔急
      ，乃於民國七十一年間由被上訴人之妻戊○○簽發．．．．六張支票，面額共
      新台幣：二百十八萬元由被上訴人劉榮吉背書，向上訴人（即證人張鑾）調借
      同額款項，嗣因支票屆期無法兌現，由戊○○提供坐落雲林斗南鎮○○○段八
      四之二、之十一、之十三、之十四、之五、之十六號等六筆土地，供上訴人設
      定抵押權三成債務，餘欠款由被上訴人等書立借用證。二前開款項係上訴人所
      持有，因上訴人在銀行服務不便出名，乃以上訴人姑丈乙○○名義出借，從而
      以協議書及他項權利之登記，均為乙○○之名義（詳上證一）。顯見，本件關
      於乙○○部分債權，真正之抵押債權人乃為張鑾，張鑾既為真正之債權人，與
      本件訴訟之成敗有切身之利害關係，怎堪為證人？豈能期待渠為公允之證言？
      是張鑾於原審證稱：「本件抵押權設定時我有在場，約定清償期是七十一年十
      二月五日，設定這三成之利息是私下和劉榮吉談的，約定半年期限內按法定利
      率計算利息」自不足以採信，自不能謂為被上訴人等已盡舉證之責。
    2.另原審所謂「衡諸一般民間借款之常情，多有利息之約定，否則與上訴人非親
      非故之被上訴人，實不可能無息借款予原告長達十餘年之久」，實乃忽略了本
      件係借款之後，因債務人無力清償的情形下，雙方就債權之確保及清償方式，
      所另訂之協議，根據一般真正正常之生活經驗，債權人遇有債務人週轉不靈，
      無力清償之情形時，連本金都不敢奢望能全數拿回來，豈會再要求利息？故實
      情多是雙方先將債務人所積欠之金額確定下來，再以之為基礎，協議攤還清償
      之方式，原審所憑之「衡諸一般民間借款之常情，多有利息之約定」實不應適
      用於本件債務人已無力清償之情形下，蓋原審所謂之常情與吾人所真正體會之
      生活經驗、常情，實大相逕庭。另原審又以「否則與上訴人非親非故之被上訴
      人，實不可能無息借款予原告長達十餘年之久」支持雙方有利息約定之論述，
      亦有誤會，蓋原審一方面認定清償期係七十一年十二月五日（亦即設定抵押權
      後半年期間），又謂「被上訴人實不可能無息借款予原告長達十餘年之久」，
      此豈非兩相矛盾？本件抵押權設定之時，雙方實並無清償期之約定，被上訴人
      等隨時可以定相當之期限催告上訴人返還，抑就抵押物取償，被上訴人等遲於
      抵押權設定後十餘年之八十六年間始為返還借款之請求，係渠等怠於行使權利
      ，又豈能援此不為借款返還請求之十數年期間為本件抵押債務必有利息約定之
      理由？
    3.再據上訴人所提出關於乙○○部分抵押債權，七十二年二月一日無償付息證明
      書所載，「本件純屬無息償付設定，而乙○○先生亦不得追償付息」（詳上證
      三），此證明書雖為乙○○所否認，惟據真正債權人張鑾於台北地院台北簡易
      庭八十七年北簡字第二一五三號卷附八十七年三月十九日陳報狀所述，被上訴
      人（劉榮吉）開庭所呈乙紙證明書提及利息問題，該證明書是因涉及他項權利
      證明書遲延利息須申報利息所得，設定人（上訴人張鑾）都未有收到利息證明
      單，並無其他證明之用（詳上證二）顯見，真正債權人張鑾並不否認詳如上證
      三「無償付息證明書」之存在及真正，所爭執者僅該證明書上之文義，認為是
      「未收到利息」，而非「免息」之證明。惟，白紙黑字，上面明確記載，抵押
      權「純屬無息償付設定，而乙○○先生亦不得追償付息」，顯指並無利息之約
      定，而非僅用以證明設定人乙○○未有收到利息而已。被上訴人乙○○（即名
      義上之債權人）於本件訴訟中所否認詳如上證三之「無償付息證明書」，確曾
      由上訴人交由乙○○持以辦理免稅之用八十九年八月二十一日，行準備程序時
      ，債權人乙○○否認有收到上證三之證明書，並稱亦未持以辦理免稅，準此以
      解，乙○○應難以免於被稅捐稽征機關課以本件利息所得稅之義務，上訴人曾
      要求乙○○提出繳納稅捐之證明，惟乙○○迄今未能提出。
    4.解釋私人之契約，應通觀全文，並斟酌立約當時之情形，以期不失立約之真意
      ，最高法院屢著有判例。本件債之關係係於上訴人因週轉不靈倒閉時，為使被
      上訴人債權取得部分擔保，並減輕上訴人清償之壓力，乃協議由上訴人提出未
      經設定抵押之土地，交由被上訴人等先行就債權三成補行設定抵押權「抵償」
      ，此由兩造均不爭執之七十一年六月四日所立協議書，載明「設定抵押與債權
      人等三人先還三成」等語，及張鑾於前開台北地院簡易事件中自承「戊○○提
      供．．．等六筆土地供上訴人設定抵押權抵償三成債務」等情，均足以判定，
      兩造所以協議由上訴人提供土地補行設定抵押權，即表示同意：一經設定抵押
      權即等於清償三成債務。否則，以上訴人當時無力清償，又背負大量債務之情
      況，如上訴人不願將原本未設定抵押之土地，補提供由被上訴人等設定抵押權
      ，被上訴人之債權，恐全無受償之可能。退而言之，在債務人已倒閉之情況下
      ，衡之社會一般通例，如能就本金全數受償，已屬萬幸，債權人何能奢望利息
      ？甚至要求總數高達百分之七十二之遲延利息與違約金？另外，台北地院上開
      簡易事件判決亦明示：兩造間並無利息及清償日期之約定。張鑾為真正債權人
      ，卻未對此判決聲明不服，即表示對該判決予以認定。該案未設定抵押權擔保
      之債務，既未約定利息、遲延利息和違約金，又豈可能就有抵押權部分另行約
      定？
    5.又，鈞院於八十九年八月二十一日準備程序時，命上訴人提出陳莊虧與戊○○
      間，於七十一年六月五日簽訂之契約書原本，惟查，該原本當時係由陳莊虧為
      辦理免稅而請人書寫好之後，寄交上訴人簽名蓋章後再交還陳莊虧，上訴人並
      未留存原本，僅留有已簽蓋陳莊虧姓名印章之影本，該契約書上載明「利息及
      違約金：無此」，乃千真萬確。反而，陳莊虧所提出之七十一年六月五日契約
      書影本，應係塗去陳莊虧之簽名、蓋章，並修改利息及違約金之內容，而加以
      影印而成，此由該內容之字體大小與整份文書並不相襯，相當突兀，可以見之
      。況雙方事後，於七十二年五月九日所簽訂之協議書，亦載明「無息償還」，
      此協議書，業經證人林太郎代書於原審證稱：「這份協議書是我寫的．．．．
      陳莊虧也有到場．．．陳莊虧的簽名蓋章是他本人簽章的」，嗣並經陳莊虧所
      自承，自屬真正（詳見原審八十九年一月二日言詞辯論筆錄）。惜原審卻誤信
      陳莊虧所為該協議書之真意係「如果有按月還，才不算利息」之辯解，錯將協
      議內容，債務人之清償原係附有『若』債務人有能力」，始每月攤還一萬元之
      條件，誤解為：債務人『應』按月攤還一萬元，而為有利於被上訴人之認定，
      謂為：「協議書之字句係指上訴人若能依照協議內容按月攤還一萬元，則被上
      訴人丁○○○願意優待上訴人讓其無息償還」（詳見原審判決書第六頁），實
      屬曲解。
  (二)遲延利息及違約金部分：
    1.按遲延利息及違約金之起算，首須確定者乃清償期究竟為何。依本件抵押權
      設定契約書及他項權利證明書記載，均明示債務清償日期為「依各個債務契約
      分別規定」，並無抵押權清償期為七十一年十二月五日之記載，此因設定抵押
      權當時，雙方確未言明清償期為何。今被上訴人主張約定之清償期為七十一年
      十二月五日，自應負舉證之責，證人張鑾雖於原審證稱：「約定清償期是七十
      一年十二月五日」云云，惟查張鑾是被上訴人乙○○之侄（張鑾稱乙○○為姑
      父），更為乙○○債權之實際借款人，有其於另案台北地方法院簡易法庭八十
      七年度北簡字第二一五三號清償借款事件中所提之準備書狀記載足憑，渠乃真
      正之債權人，是其證言已難無偏頗，難為信憑，況與其他上開他項權利證書及
      契約書記載明顯不同，不足為有利於被上訴人有力之證明。除此而外，則無其
      他證據足資證明約定清償期為七十一年十二月五日。原審另將抵押權設定契約
      書上「抵押權存續期間」認定為約定之清償日期，實有誤會。按抵押權設定契
      約書上所載之「抵押權存續期間」，參照最高法院八十七年台上字第七二七號
      裁判意旨所示「按一般抵押權登記實務上固常有存續期間一項，但實則抵押權
      係以擔保債權之清償為目的，從屬於擔保債權而存在，在該債權未消滅前為擔
      保之抵押權並不因抵押權存續期間屆滿而當然消滅，故抵押權存續期間之約定
      與登記，在法律上原不具任何意義」（詳上證四），自亦不能將之誤解為清償
      期限。本件雙方既未約定清償期限，根據民法第四七八條後段所定「未定返還
      期限者，．．．．貸與人得定一個月以上之相當期限，催告返還」，亦即須先
      經催告之程序，清償期限始行屆至，借款人始生返還借款之義務，遲延利息及
      違約金始能起算。
    2.次按，兩造在七十一年間，就債務之清償協議時，確無遲延利息及違約金之約
      定，上訴人僅承諾盡力將所積欠之本金償還，此觀之七十一年六月五日陳莊虧
      之契約書上載明「利息及違約金：無」，以及原審證九號借用證所載，均無利
      息及延滯利息之約定自明，再者，前述乙○○所無可否認其存在之上證三「無
      償付息證明書」及陳莊虧七十二年五月九日協議書，均表明本件債務為無息償
      還之性質，且兩方協議時，並無任何跡象顯示上訴人之經濟狀況將可立即好轉
      ，又面臨牢獄之災，無異雪上加霜，豈有可能同意於半年之後即清償，並約定
      合計高達年息百分之七十二的遲延利息及違約金。
  (三)綜上所述，本件抵押之設定，係因上訴人生意失敗，持以向被上訴人等調現之支
    票陸續退票之後，雙方就債權之確保及清償方式，而為協議，同意就三成之債務
    由上訴人提供其所有重測前坐落雲林縣斗南鎮○○○段八四之二、八四之十一、
    八四之十三、八四之十四、八四之十五、八四之十六地號土地為擔保設定抵押權
    登記，其餘七成則另行開立借用證為憑。上訴人生意既已失敗，又將面臨違反票
    據法牢獄之災，短期間內實無清償能力，此為被上訴人等之債權人所清楚明知之
    事實，當時，債權人深知本金之取回，都有問題了，何會再論及利息，又豈會冀
    望於抵押權設定後之半年期間，上訴人即可清償。另上訴人則更不敢想像自己在
    半年後即有清償之能力，基此，雙方豈可能於本件抵押權設定時，協議以半年後
    之七十一年十二月五日為清償日，並為鉅額之遲延利息及違約金之約定，當時代
    書確屬誤載。本件不論他項權利證書、抵押權設定契約書之明文記載而言，或就
    兩造當事人立約時之整體情況判斷，兩造就本件抵押債務，應無清償日、違約利
    息或違約金之約定，被上訴人就本件債權既未曾要求清償，上訴人應不負遲延責
    任。退步言之，即便認為有遲延利息及違約金之約定，亦須自清償期限屆至時，
    始能起算，本件借款，乃未定返還期限者，已如前述，依民法第四七八條之規定
    ，須經催告程序，始得行使借款返還請求，被上訴人乙○○於八十六年六月十一
    日始向雲林地方法院聲請強制執行，清償期限何時屆至，自應究明。
  (四)末查，原審法院就本件違約金，雖已酌減為年息百分之十，惟於高達百分之二十
    之遲延利息外，若尚准許年息百分之十之違約金（合計為年息百分之三十），亦
    屬過高，懇請鈞院予以酌減。
  (五)關於確認被上訴人乙○○應分配之債權原本金額超過肆拾萬元部分不存在，即應
    扣除已清償之二十五萬元，引用上訴人於原審八十八年九月十日辯論意旨狀所述
    。
三、證據：除援用於原審所提之證據外，補提張鑾八十七年三月十九日陳報狀影本乙
    份，並聲請傳訊證人張鑾，及聲請命被上訴人乙○○、丁○○○提出申報利息所
    得之證明。
乙、被上訴人丙○○部分：未於最後言詞辯論期日到場，亦未據提出任何陳述或書狀
    。
丙、被上訴人即附帶上訴人乙○○、丁○○○方面：
一、聲明：
  (一)答辯聲明：
    1.上訴駁回。
    2.第二審訴訟費用由上訴負擔。
  (二)附帶上訴聲明：
    1.原判決不利於附帶上訴人部分廢棄。
    2.右開廢棄部分，附帶被上訴人戊○○應再給付附帶上訴人乙○○遲延利息新台
      幣（下同）一百三十七萬一千二百三十三元，應再給付違約金二百七十一萬三
      千七百五十元。附帶被上訴人戊○○應再給付附帶上訴人丁○○○遲延利息一
      百二十六萬五千七百五十三元，應再給付違約金二百五十萬五千元。
    3.第一、二審訴訟費用由附帶上訴人負擔。
二、陳述：除與原判決記載相同者，予以引用外，補稱：
  (一)關於乙○○部分：
    1.附帶上訴人乙○○與附帶被上訴人戊○○間之抵押債權，係依據七十一年六月
      四日訂立之協議書，就原債權金額三成（即六十五萬元），由附帶被上訴人提
      供其所有坐落雲林縣斗南鎮○○○段八四─二號、八四─十一號、八四─十三
      號、八四─十四號、八四─十五號、八四─十六號土地為擔保設定抵押權登記
      ，有他項權利證明書、抵押權設定契約書為據。上開抵押權設定登記事項，利
      息部分載明依各個債務契約分別規定，遲延利息按每百元日息一角計算，違約
      金按每百元日息一角計算，有土地登記謄本為據，並經土地代書周陳成在第一
      審到庭證稱：「．．．他們當時來找我是向我說要辦理抵押權登記，並告訴我
      債權額及持分比例來辦理，我填妥聲請書之後，還有讓他們看過，再交給義務
      人簽名．．．．我是按照他們的約定來設定利息違約金的．．．」等語。可見
      兩造間確有利息、遲延利息及違約金之約定。何況協議書之日期為七十一年六
      月四日，而設定抵押權登記日期為七十一年六月七日，如果債權人乙○○及丁
      ○○○有放棄利息、違約金之約定，絕無在抵押權設定契約書上再有利息、違
      約金之登記。
    2.附帶被上訴人未依上述約定履行清償其遲延利息部分，亦應按抵押權設定契約
      書上所載遲延利息按每百元日息一角計算。但原判決未按契約書所載遲延利息
      金額計算，僅依民法第二百零五條以週年百分之二十計算遲延利息，且只計算
      五年，亦有不合，為此應計算至拍賣之日期八十七年六月十九日為止，五千六
      百七十五天應付利息為二百零二萬一千二百三十三元。但原判決只准許六十五
      萬元，顯然過少，為此應再給付一百三十七萬一千二百三十三元。
    3.關於違約金部分，抵押權設定契約書亦約定按百元日息一角計算之違約金，但
      原判決竟酌減為年息百分之十計算，反而比民法第二百零五條所定以週年百分
      之二十還少，顯失公平，將應給付之違約金三百六十八萬八千七百五十元酌減
      為九十七萬五千元亦有不合，為此應再給付違約金二百七十一萬三千七百五十
      元，以示公平。
    4.上訴人提出之七十二年二月一日無償付息證明書係由上訴人方面自己所撰寫，
      其內容筆跡相同，「同意人乙○○」並非乙○○之親筆，亦無蓋印，該無償付
      息證明書對乙○○不發生效力。
    5.至於訴外人張鑾與劉榮吉、戊○○間清償事件，係受讓另筆其他普通債權。與
      本件抵押債權無關，不得就該金錢借貸事件，而否定本件之利息、遲延利息及
      違約金之存在。張鑾在台北地院簡易庭之陳述與本件無關。
  (二)關於丁○○○部分：
    1.附帶上訴人丁○○○與附帶被上訴人戊○○間之抵押債權，依據七十一年六月
      四日訂立之協議書，就原債權金額三成即六十萬元，由附帶被上訴人提供其所
      有坐落雲林縣斗六鎮五間厝八四－二號等六筆土地為擔保，設定抵押權登記，
      並約定七十一年十二月五日清償利息及依各個債務契約規定，遲延利息及違約
      金各按每百元日息一角計算之事實，有土地登記謄本及土地代書周陳成到庭做
      證屬實，上訴人否認有利息、遲延利息、違約金之約定，顯然無據。惟附帶被
      上訴人未依約履行清償，自應依前項抵押權設定契約所載條款履行，但原判決
      並未按契約書所載遲延利息金額計算，僅依民法第二百零五條以週年百分之二
      十計算五年之遲延利息給付六十萬元。就一百八十六萬五千七百五十三元酌減
      為六十萬元實有不合，為此附帶被上訴人應再給付一百二十六萬五千七百五十
      三元。至於違約金部分，抵押權設定契約書亦約定按每百元日息一角計算，但
      原判決酌減為按年息百分之十計算，反而比民法第二百零七條所定以週年百分
      之二十為少，顯然有失公平，將應給付之金額三百四十萬五千元減為九十萬元
      ，實有不合，為此應再給付二百五十萬五千元，以期公平。
    2.七十一年六月五日上訴人提出之債權債務契約書內有關六十萬元以抵押權方式
      貸與乙方（即戊○○），雙方議定條款三條：「利息及違約金：無」，及「立
      契約書人甲方：陳莊虧及印章」均為上訴人所偽造。該甲方陳莊虧（現更名為
      丁○○○）在第一審由法官命丁○○○當庭書寫陳莊虧名字十次，核對結果顯
      然與該契約書字跡不同，可見是上訴人所偽造。反觀由上訴人交付丁○○○同
      一契約書內第三條利息及違約金：「Ａ利息：每萬元日息為五萬元，每六個月
      期滿應繳納。Ｂ違約金：每逾一日每百元以日息一角計」。甲方契約書人空白
      ，只有「乙方：戊○○及印章」，可見在同一契約書，上訴人向法院提出之債
      權債務契約書上第三條記載利息「無」，及甲方陳莊虧名字及印章均為上訴人
      所偽造。
    3.又上訴人提出之七十三年五月九日協議書第一項：「乙方（指戊○○）積欠甲
      方（指陳莊虧）之債務總計二百十萬元，其中二百萬元已依三成辦妥抵押權設
      定登記在案」，第二項「收取八萬元之現金」係指利息，可見上開六十萬元之
      抵押權金額設定登記時，已有利息、遲延利息、違約金清償日期之約定，至於
      第三、四項之金額係設定抵押權以外之七成金錢而言，與抵押權金額無關。何
      況上訴人亦未依照第四項之約定每月攤還一萬元。
三、證據：除援用於原審所提之證據外，另提出抵押權設定契約書及他項權利證明書
    影本各乙份、七十二年二月一日無償付息證明書影本、陳莊虧及戊○○之債權債
    務契約書影本兩份、七十二年五月九日陳莊虧及戊○○之協議書影本一份。
丁、本院依職權向臺灣臺北地方法院調閱八十七年度北簡字第二一五三號全卷，及向
    臺灣雲林地方法院調閱八十六年度執字第二○五五號強制執行案全卷。
      理      由
一、本件被上訴人丙○○經合法通知未於言詞辯論期日到場，核無民事訴訟法第三百
    八十六條各款所列情形，爰依上訴人之聲請，由其一造辯論而為判決。
二、本件被上訴人起訴主張：臺灣雲林地方法院八十六年度執字第二○五五號強制執
    行事件分配表內債權人即被上訴人乙○○、丙○○、丁○○○（原名陳莊虧），
    對上訴人之債權，依兩造於七十一年六月四日訂立之協議書，並無利息及違約金
    之訂定，依該協議內容觀之，債務人即上訴人就總票據債務須設定抵押權先還三
    成，餘七成「自七十二年六月四日起每個月償還一成」，完全無關利息及違約金
    之約定。詎台灣雲林地方法院八十六年度執字第二Ｏ五五號強制執行事件，就被
    上訴人乙○○分配利息捌拾玖元、分配遲延利息貳佰零貳萬壹仟貳佰拾元、
    分配違約金佰陸拾捌萬捌仟柒佰伍拾元；就被上訴人丙○○分配利息新拾壹元
    、分配遲延利息肆拾陸萬陸仟肆佰拾捌元配、分配違約金捌拾伍萬壹仟貳佰伍
    拾；就被上訴人丁○○○利息分配佰貳拾元、分配遲延利息壹佰捌拾陸萬伍仟
    柒佰伍拾元、分配違約金佰肆拾萬伍仟元，又上訴人已償還乙○○廿五萬元
    ，故乙○○本金應扣除廿五萬元等語．被上訴人乙○○、丁○○○則以系爭抵押
    債權確有利息之約定為辯．（原審就被上訴人乙○○分配新臺幣捌拾玖元之利息
    予以剔除、利息減為新臺幣陸拾伍萬元受分配、違約金減為新臺幣玖拾柒萬伍仟
    元受分配；就被上訴人丙○○分配貳拾壹元之利息予以剔除遲延利息應減為壹拾
    伍萬元參與分配、違約金應減為貳拾貳萬伍仟元參與分配；就被上訴人丁○○○
    分配新臺幣壹萬伍仟壹佰貳拾元之利息予以剔除、遲延利息應減為新臺幣陸拾
    萬元參與分配、違約金應減為玖拾萬元參與分配，並駁回上訴人其餘之訴，兩造
    對敗訴部分不服，各自提起上訴及附帶上訴，丙○○未上訴，其敗訴部分已確定
    ）。
三、上訴人起訴主張其於七十一年六月間，因分別積欠被上訴人乙○○、丁○○○、
    丙○○本金二百十八萬元、二百萬元及五十萬元，乃與被上訴人三人約定，由上
    訴人提供坐落雲林縣斗南鎮○○○段八四之二號、八四之十一號、八四之十三號
    、八四之十四號、八四之十五號及八四之十六號土地，就債權之三成共同設定本
    金一百四十萬元抵押權，即擔保乙○○之六十五萬元本金債權、丁○○○之六十
    萬元本金債權及丙○○之十五萬元本金債權一節，業據上訴人提出其於七十一年
    六月四日與被上訴人等簽立之協議書為證，且為被上訴人乙○○、丁○○○當庭
    自認，並經原審向斗南地政事務所調閱上開抵押權設定登記資料及土地登記簿謄
    本查明無訛，堪信上訴人此項主張為真實。
四、上訴人另主張其設定上開抵押權擔保被上訴人三人之債權時，曾與被上訴人約定
    係屬無息清償，雙方亦未約定應給付遲延利息或違約金一節，但為被上訴人乙○
    ○及丁○○○所否認，被上訴人乙○○及丁○○○均辯稱抵押權設定契約書上即
    有應給付利息、遲延利息及違約金之約定等語，茲就上訴人應否給付被上訴人三
    人上開抵押債務利息、遲延利息或違約金分述如下：
五、利息部分：上訴人主張兩造就上開抵押債務並未約定應給付利息一節，雖據其提
    出被上訴人三人於七十一年六月四日所簽立之協議書一份為證，惟該份協議書之
    內容僅述及「前記支票執票人均同意債務人（票主）戊○○所有斗南鎮○○○段
    八四－二、八四－十一、八四－十三、八四－十四、八四－十五、八四－十六等
    六筆土地持分，設定抵押與債權人等三人先還三成，俟設定完畢後債務人即應將
    備殘餘七成借據換回執票人持有支票。惟原支票背書人應負責該借據連帶保證人
    ，該借據自七十二年六月四日起每個月償還一成。」等語，並未提及該抵押權所
    擔保之債務應否給付利息、遲延利息或違約金等細節，經查兩造於七十一年六月
    四日簽立協議書後，旋於七十一年六月五日委託代書周陳成向斗南地政事務所遞
    件代辦抵押權設定登記手續，有斗南地政事務所提供之抵押權設定登記申請書在
    卷可稽，兩造並於該抵押權設定契約書上約定利息「依各個債務契約分別規定」
    ，而被上訴人未能提出任何書證，證明系爭抵押債權有利息之約定，證人張鑾雖
    於原審到庭具結證稱：「當初設定時就有約定利息，利率百分之二十左右，剛開
    時有付利息，但沒有留下資料，本件抵押權設定時我有在場，約定清償期是七十
    一年十二月五日，設定這三成之利息是私下和劉榮吉（上訴人之夫）談的，約定
    半年期限內按法定利率計算利息‧‧‧」等語（見原審卷第二○七頁），惟系爭
    抵押債權中乙○○部分實係張鑾所有，經其自認，故其對利息之有無本身有利害
    關係，且其初稱利息為百分之二十左右，又稱約定半年期限內按法定利率計算利
    息，前後矛盾，自非可採，況證人林太郎到庭具結證稱：「‧‧‧印象中當事人
    約定要設定抵押權三成，以借據換回支票並按月清償，若債務人有能力按月清償
    就無息償還，但是未約定若未按月清償是否要付利息。」等語（見原審卷第二二
    九頁，詳後述），故應認無利息之約定．被上訴人乙○○請求利息八十九元，被
    上訴人丙○○請求利息二十一元，被上訴人丁○○○請求利息一萬五千一百二十
    三元，均不應列入分配．
六、遲延利息部分：上訴人主張兩造就上開抵押債務並未約定應給付遲延利息，為被
    上訴人乙○○、丁○○○所否認，被上訴人乙○○、丁○○○均辯稱兩造間確有
    約定應給付遲延利息，並按每百元日息一角計算（即年息百分之三十六，因超過
    民法第二百零五條所規定年息百分之二十之最高利率限制，故民事執行處以年息
    百分之二十計算抵押債權之遲延利息），並提出抵押權設定契約書為證，該契約
    書上確實記載「遲延利息每百元日息壹角計算」等字句，復經證人周陳成（即代
    辦抵押權設定登記手續之代書）到庭具結證稱：「‧‧‧他們當時來找我是向我
    說要辦理抵押權登記事項，並告訴我債權額及持分比例來辦理，我填妥聲請書之
    後還有讓他們看過再交給義務人簽名‧‧‧我是按照他們的約定來設定利息、違
    約金的‧‧‧」等語明確（見原審卷第二一九頁），被上訴人此項抗辯洵堪採信
    。上訴人雖另提出七十二年二月一日之無償付息證明書主張該證明書為被上訴人
    乙○○所出具，證明上訴人與被上訴人乙○○間並無給付遲延利息之約定等語，
    惟查，被上訴人乙○○否認該無償付息證明書上之「乙○○」簽名為其所親簽，
    且未授權他人代簽，而上訴人之訴訟代理人劉榮吉亦當庭自認該無償付息證明書
    上之全部文字，包括「乙○○」之姓名均為其所代筆，其並已將該無償付息證明
    書寄予被上訴人乙○○蓋章確認後持以報稅之用，惟上訴人既未能提出該份無償
    付息證明書業經被上訴人乙○○加蓋印章或按捺指印確認之證據，則其該份無償
    付息證明書之證據力自不足以證明被上訴人乙○○於設定上開抵押權後確曾另與
    上訴人約定無庸給付遲延利息。又上訴人雖另提出其與被上訴人丁○○○於七十
    二年五月九日所簽立之協議書一份，主張該協議書上既載有「若乙方（指上訴人
    ）有能力，應按月攤還新台幣壹萬元，無息償還。」等字句，證明其與被上訴人
    丁○○○間並無給付遲延利息之約定，然此節為被上訴人丁○○○所否認，指該
    字為上訴人所偽填，並抗辯上開文字之真意係指上訴人若能依照協議內容按月攤
    還一萬元，則被上訴人丁○○○願意優待上訴人讓其無息償還，而上訴人若未能
    按月攤還一萬元，自應依原抵押權設定契約之約定給付遲延利息等語，經查，代
    撰上開七十二年五月九日協議書之證人林太郎到庭具結證稱：「‧‧‧印象中當
    事人約定要設定抵押權三成，以借據換回支票並按月清償，若債務人有能力按月
    清償就無息償還，但是未約定若未按月清償是否要付利息。」等語（見原審卷第
    二二九頁），查該協議書記載：乙方（上訴人）積久甲方債務總計新台幣二百一
    十萬元正，其中二百萬元正已依三成（六十萬元，即系爭抵押債權丁○○○應有
    部分）辦妥抵押權設定登記在案．：：：，殘欠債務甲方同意乙簽發借據，換回
    民國七十一年六月四日同意書所列支票，若乙有能力應按月攤新台幣一萬元，無
    息償還等語，下蓋上訴人及被上訴人丁○○○印章，該無息償還字樣下既有上訴
    人及被上訴人丁○○○印章，應認兩造對該記載有特別合意，應非偽填，惟既謂
    殘欠，應指上訴人所欠丁○○○，扣除三成設定抵押權後之七成債務，而非系爭
    抵押債務，故上訴人援引該協議書主張系爭抵押債務無遲延利息約定，亦難採信
    ．證人林太郎所稱按月清償，若債務人有能力按月清償就無息償還，應係指餘七
    成債務非系爭抵押債務．應以抵押權設定契約書每百元日息壹角計算遲延利息．
    惟按「遲延利息亦為利息，縱將遲延利息解為賠償因債務人給付遲延所生相當利
    息之損害，亦應有民法第一百二十六條所定五年短期消滅時效之適用。」（最高
    法院七十三年度台上字第二三八三號裁判內容參照），則上訴人主張被上訴人乙
    ○○於本院八十六年度民執字第二Ｏ五五號強制執行事件所請求上訴人給付自七
    十一年十二月六日起算至八十七年六月十九日止之遲延利息二百零二萬一千二百
    三十三元、被上訴人丙○○所請求自七十一年十二月六日起算至八十七年六月十
    九日止之遲延利息四十六萬六千四百三十八元及被上訴人丁○○○所請求自七十
    一年十二月六日起算至八十七年六月十九日止之遲延利息一百八十六萬五千七百
    五十三元，有五年請求權時效消滅之適用一節，為有理由。從而，被上訴人乙○
    ○所得請求之遲延利息為自八十二年六月二十日起算至八十七年六月十九日止，
    共計六十五萬元（以年息百分之二十計算），被上訴人丙○○所得請求之遲延利
    息為自八十二年六月二十日起算至八十七年六月十九日止，共計十五萬元，被上
    訴人丁○○○所得請求之遲延利息為自八十二年六月二十日起算至八十七年六月
    十九日止，共計六十萬元。
七、違約金部分：上訴人主張兩造就上開抵押債務並未約定應給付違約金，但亦為被
    上訴人乙○○、丁○○○所否認，被上訴人乙○○、丁○○○均辯稱兩造間確有
    約定應給付違約金，並按每百元日息一角計算（即年息百分之三十六），並提出
    抵押權設定契約書為證，該契約書上確實記載「違約金仝右（即每百元日息壹角
    計算）」等字句，復經證人周陳成到庭具結證明該違約金之設定確係依據兩造之
    意為之無誤，堪信被上訴人此項抗辯為真實。上訴人雖另提出七十一年六月五日
    之債權債務契約書為證，主張立據人陳莊虧即被上訴人丁○○○已於協議書內表
    明「三、利息及違約金：無」，足證其與被上訴人丁○○○間確無應給付違約金
    之約定一節，為被上訴人丁○○○所否認，被上訴人丁○○○抗辯上訴人所提出
    之上開債權債務契約書上「陳莊虧」之姓名並非伊所親簽，亦非由伊所蓋章，並
    當庭提出內容第一、二、四、五、六項均與上開債權債務契約書相同（包括筆跡
    、文字位置均相同），惟第三項改為「利息及違約金：Ａ、利息：每萬元日息為
    五元計，每六個月期滿應繳納。Ｂ、違約金：每逾壹日每百元以日息壹角計。」
    ，且未經被上訴人丁○○○簽名，但有上訴人「戊○○」簽名之債權債務契約書
    ，抗辯該債權債務契約書才係上訴人寄予被上訴人丁○○○之真正契約書等語，
    經查，上訴人及被上訴人丁○○○既均無法提出渠等各自持有之債權債務契約書
    原本供本院鑑定比對，其證據力自有可疑，應以兩造簽立債權債務契約書之當日
    即七十一年六月五日委託證人周陳成代辦之抵押權設定契約書上所約定之內容較
    為可信。另按「違約金之約定，為賠償給付遲延所生之損害，於債務人給付遲延
    時，債權人始得請求，既非定期給付之債務，其時效為十五年而非五年，亦無民
    法第一百四十五條第二項規定之適用。」（最高法院七十二年度台上字第一二二
    一號判決內容參照），是上訴人主張違約金請求權時效為五年，於法無據。又被
    上訴人既未能舉證證明有何請求權消滅時效中斷之事由存在，則被上訴人三人所
    得請求之違約金均係自七十二年六月二十日起算至八十七年六月十九日止。再者
    ，當事人約定之違約金過高者，得由法院依職權予以酌減，本院審酌一般社會經
    濟狀況、債權人實際上所受損害及債務人如能如期履行債務時，債權人可享受之
    一切利益為衡量標準，認兩造所約定年息百分之三十六違約金確實過高，應酌減
    為年息百分之十為當。從而，被上訴人乙○○所得請求之違約金為九十七萬五千
    元，被上訴人丙○○所得請求之違約金為二十二萬五千元，被上訴人丁○○○所
    得請求之違約金為九十萬元。
八、上訴人又主張另案台北地方法院簡易法庭八十七年度北簡字第二一五三號清償借
    款事件，經判決確認該借款無利息之約定，足證系爭抵押債權無利息約定云云．
    被上訴人乙○○則辯稱該判決係針對其餘七成債務為判決，查上訴人積欠乙○○
    非只系爭抵押債權中六十五萬元而己，尚有其餘七成為普通債權，而張鑾（乙○
    ○債權之實際貸與人）於該起訴狀亦稱上訴人向作調借二百八十萬元，除以土地
    六筆設定抵押權，抵償所借款項三成外，餘欠則由被告（上訴人之夫劉榮吉，上
    訴人債務之實際借用人）書立借據，被告所欠金額扣除已為執行受償部分，尚欠
    卅八萬二千五百元等語，足見該案係張鑾就其餘七成借款內之餘款為請求，與本
    件無關，不能為有利上訴人之證明。
九、上訴人復主張系爭債務無清償期之約定，被上訴人亦不能證明清償期屆至等語，
    惟依前所述，本件抵押權為普通抵押，係為特定債權為擔保，故應認抵押權存續
    期限即為債權之清償期，本件抵押權存續至七十一年十二月五日止，故系爭債權
    之清償期為七十一年十二月五日，上訴人是項主張亦無足採。
十、上訴人另主張其積欠被上訴人乙○○之抵押債務本金六十五萬元部分，業據其清
    償二十五萬元予被上訴人乙○○一節，為被上訴人乙○○所否認，上訴人雖提出
    股東名簿一份、他項權利證明書一份及債權讓與契約書二份為證，惟上開股東名
    簿僅記載：七十一年十月七日受讓人張鑾持有股數四百股等字樣，並無法看出第
    三人張鑾究因何因受讓該股份，而上開他項權利證明書之權利人為戊○○、義務
    人為第三人林根針、債務人為第三人陳持青，另債權讓與契約書之立據人亦為上
    訴人與第三人楊森川及劉郁男，客觀上均無法看出該等證據與被上訴人乙○○之
    抵押債權有何關聯，再者，證人張鑾亦到庭具結證稱其自上訴人處受讓該四百股
    股份及五萬元之債權，均與被上訴人乙○○之六十五萬元抵押債權無關等語，是
    上訴人此項主張未盡舉證之責，不足採信。
十一、從而，原判決就台灣雲林地方法院八十六年度執字第二Ｏ五五號強制執行事件，
    就被上訴人乙○○分配八十九元之利息應予剔除、分配二百零二萬一千二百三十
    三元之遲延利息應減為六十五萬元受分配、分配三百六十八萬八千七百五十元之
    違約金應減為九十七萬五千元受分配；就被上訴人丙○○分配二十一元之利息應
    予剔除、分配四十六萬六千四百三十八元之遲延利息應減為十五萬元參與分配、
    分配八十五萬一千二百五十元之違約金應減為二十二萬五千元參與分配；就被上
    訴人丁○○○分配一萬五千一百二十三元之利息應予剔除、分配一百八十六萬五
    千七百五十三元之遲延利息應減為六十萬元參與分配、分配三百四十萬五千元之
    違約金應減為九十萬元參與分配，並上訴人駁回其餘之請求，並無不合，上訴意
    旨任意指摘原判決不當，非有理由，應予駁回。
十二、附帶上訴意旨以：原判決並未按契約書所載遲延利息金額計算，僅依民法第二百
    零五條以週年百分之二十計算五年之遲延利息，實有不合，違約金部分，抵押權
    設定契約書亦約定按每百元日息一角計算，但原判決酌減為按年息百分之十計算
    ，反而比民法第二百零七條所定以週年百分之二十為少，顯然有失公平等語，惟
    查利息部分上訴人為時效抗辯，被上訴人乙○○、丁○○○未主張中斷時效事由
    ，自應將罹時效部分扣除，違約金經斟酌兩造債權行使、債務履行情況，認以百
    分之十為適當，於法亦無不合，附帶上訴意旨仍執陳詞，指摘原判決不當，非有
    理由。
據上論結，本件上訴及附帶上訴均為無理由，依民事訴訟法第四百四十九條第一項、
第七十八條、第八十五條第一項前段，第四百六十三條、第三百八十五條第一項前段
判決如主文。
中      華      民      國    八十九    年    十二    月      十九      日
                                    臺灣高等法院臺南分院民事第一庭
~B1審判長法官  胡    景    彬
~B2      法官  袁    靜    文
~B3      法官  楊    子    莊
右為正本係照原本作成。
兩造如對本判決上訴，須於判決送達後廿日內向本院提出上訴狀，未表明上訴理由者
，應於上訴後廿日內，向本院提出理由書。
中      華      民      國    八十九    年    十二    月      廿一      日
                                        法院書記官  周    美    莉


司法院資訊處製作；財團法人民間司法改革基金會備份。
